【裁判字號】    89,判,1312
【裁判日期】    890428
【裁判案由】    服務標章
【裁判全文】
行  政  法  院  判  決                          八十九年度判字第一三一二號
    原      告  瑞士商．精英集團股份有限公司
    代  表  人  甲○○○○○○.
    訴訟代理人  乙○○
    被      告  經濟部智慧財產局（承受原經濟部中央標準局業務）
右當事人間因服務標章事件，原告不服行政院中華民國八十七年十月八日台八十七訴
字第四九六七八號再訴願決定，提起行政訴訟，本院判決如左︰
    主  文
原告之訴駁回。
    事  實
緣原告於民國（下同）八十五年十一月十五日以「elite MODEL LOOK & Device 」服
務標章，指定使用於商品及服務分類表第四十一類之娛樂場所及遊樂場所之提供（尤
其指提供電動機械玩具、電子遊戲機、電子遊樂器、電腦遊樂機及電腦網路遊戲等設
備之場所）、影片、唱片、錄影片、錄音帶、碟影片、伴唱帶之製作發行、舉辦各類
表演賽之活動服務，申請註冊。被告以其服務標章圖樣上之elite MODEL LooK與台中
私立精緻幼稚園彭瀛洲之註冊第二五四六九號「精繳ELITE 」服務標章外文近似，且
指定使用於同一或類似服務，乃依商標法第七十七條準用同法第三十七條第一項第十
二款之規定，予以核駁，發給第0000000號服務標章核駁審定書。原告不服，
提起訴願、再訴願，均遭決定駁回，乃提起行政訴訟。茲摘兩造訴辯意旨於次：
原告起訴意旨略稱︰一、按服務標章圖樣「相同或近似於他人相同或類似服務之註冊
服務標章者」不得申請註冊，固為商標法第七十七條準用同法第三十七條第一項第十
二款之規定；惟其適用應以兩造標章圖樣及指定營業服務構成近似為前提。而判斷二
標章之是否近似，應總括標章全體，就其外觀、讀音、觀念加以觀察，至標章中之一
定部分特易引起一般人之注意，因該一定部分之存在而發生或增加標章之識別功能者
，雖亦須就該一定部分加以比對觀察，然此係為求得全體觀察正確結果之一種方法，
並非某一定部分相同或近似，該二標章即屬近似之標章。至衡酌標章在外觀上是否近
似，應本客觀事實，以具有普通知識經驗之商品購買者，施以普通之注意為標準。且
判斷標章近似與否，就主要部分隔離觀察，僅係近似比較方法之一，若總括標章圖樣
之全體，予人印象明確，意念清晰，不宜作割裂比較者，尚不得因其圖樣之某一部分
相同，即遽謂為近似之標章。二、系爭「elite MODEL LOOK & Device 」服務標章圖
樣為三外文及一圖形之整體設計，本不宜予以分割而單就其中之部分外文「ELITE 」
比對，況與據以核駁「精緻ELITE 」標章比較，彼此設計意匠殊異，予人之視覺感受
有明顯差異，縱其中部分外文字母排列相同，但整體觀察構圖繁簡有別，外觀上寓目
之感受頗有不同，一般消費者極易分辨，並無使人混同誤認之虞。且外文上下排列之
標章圖樣設計方式，早為一般廠商使用多年，亦為消費者所習見之標章設計態樣，一
般購買者係以之為整體設計之標章圖樣予以指名傳呼，而非就各部分分割唱讀使用。
是，原處分及訴願、再訴願決定僅以系爭標章圖樣中之「ELITE 」，作為近似比較之
依據，實與社會一般通念所認「標章圖樣乃整體使用之方式」有悖，自難另人信服，
而參酌類似案例，益證系爭服務標章與據以核駁標章並非構成近似。三、申請註冊之
商標，在註冊程序未終結前，法律或事實有所變更時，主管機關應依變更後之法律或
事實處理，鈞院五十七年判字第九十五號判例著有明文。依八十七年十一月一日施行
之現行商標法，有關第三十七條第一項第十二款業已修正為「相同或近似於他人同一
或類似商品之註冊商標者」不得申請註冊，修正前商標法第三十七條第一項第十二款
後段「及其註冊商標期失效後未滿二年」之規定已刪除，且依現行商標法第二十五條
及第三十四條規定，申請商標專用權延展註冊者，應於期滿前、後六個月內為之，未
於該期間內延展註冊者，其專用權當然消滅，惟查據以核駁標章專用權早於八十六年
六月三十日即已屆滿，且迄未申請延展註冊，是其專用權當然早已消滅。綜上說明，
依修正後之現行商標法規定，不問系爭服務標章圖樣與據以核駁服務標章圖樣，是否
構成近似，該據以核駁標章既已不再適用商標法第三十七條第一項第十二款二年保護
之規定，自亦不得再行拘束本案之註冊。四、依上所述，原處分及一再訴願決定尚屬
違誤，請予撤銷等語。
被告答辯意旨略謂︰按服務標章圖樣相同或近似於他人同一或類似服務之註冊服務標
章，及其註冊服務標章期滿失效後未滿二年者不得申請註冊，為核駁審定時商標法第
七十七條準用同法第三十七條第一項第十二款所明定，本件原告申請註冊「elite MO
DEL LOOK & Device 」服務標章，圖樣上之「elite 」「MODEL」、「LOOK 」係分上
、中、下排列而成，而「elite 」係以巨大字體突顯，與據以核駁註冊第二五四六九
號「精緻ELITE 」服務標章圖樣上之外文「ELITE 」構成近似，且據以核駁標章所指
定之服務涵蓋系爭標章所指定之服務範圍，有致消費者對服務提供之來源、主體產生
混淆誤認之虞，自有申請註冊時商標法第七十七條準用同法第三十七條第一項第十二
款之適用，是被告依法核駁其註冊之申請並無不合。至於行政機關再訴願決定後，因
法律有變更，則屬有無情事變更原則適用問題。原處分及一再訴願決定並無違誤，原
告之訴無理由，請予駁回等語。
    理  由
查經濟部中央標準局已於八十八年一月二十六日改制為經濟部智慧財產局，承受其業
務，故本院依職權逕將被告改列為經濟部智慧財產局，先予說明。
按「商標圖樣有左列情形之一者，不得申請註冊：一．．．十二相同或近似於他人同一
商品或類似商品之註冊商標，及其註冊商標期滿失效後未滿二年者．．．」、「服務
標章．．．依其性質準用本法有關商標之規定。」行為時商標法第三十七條第一項第
十二款，第七十七條設有規定。次按「構成商標之圖形文字若隔離觀察，其兩商標之
主要部分足以發生混同或誤認之虞，縱其附屬部分外觀殊異，亦不得謂非近似之商標
。」本院二十七年判字第四七號著有判例。本件原告申請註冊之系爭「elite MODEL
Look & Device 」服務標章，其主要部分之外文elite、MODEL及LooK三字係採上、中
、下排列，而三字中其首字elite 之字體碩大，最易引人注意，乃其與註冊第二五四
六九號「精緻 ELITE」服務標章主要部分之外文「ELITE 」完全同一文字。則異時異
地隔離觀察，外觀上顯然使一般普通之消費者，在通常之注意下，有發生誤認之虞。
揆之前開判例意旨，應屬近似之服務標章。且原告之系爭服務標章指定使用之娛樂場
所及遊樂場所之提供服務，核與該註冊第二五四六九號服務標章指定使用之娛樂服務
屬同一或類似服務。該註冊第二五四六九號服務標章專用權於八十六年六月三十日期
滿。原告於八十五年十一月十五日申請註冊時，該服務標章，尚在有效期限，依上所
述，被告據以核駁原告之申請，核與首開規定，並無違誤。原告主張兩件服務標章，
並非近似乙節，其論據與前開說明不符，不可採信。又所陳依八十七年十一月一日施
行之現行商標法，將原第三十七條第一項第十二款後段「及其註冊商標期失效後未滿
二年」之規定刪除。且查據以核駁標章專用權早於八十六年六月三十日即已屆滿，迄
未申請延展註冊，其專用權早已消滅。依本院五十七年判字第九十五號判例「申請註
冊之商標，在註冊程序未終結前，法律或事實有變更時，主管機關應依變更後之法律
或事實處理」之意旨，該據以核駁之標章已不再適用商標法第三十七條第一項第十二
款二年保護之規定，自不得拘束本案註冊乙節。經查本院八十七年十一月三日庭長評
事聯席會議，作成：「按商標圖樣相同或近似於他人同一商品或類似商品之註冊商標
，及其註冊商標期滿失效後未滿二年者，不得申請註冊，為民國八十六年五月七日修
正前商標法第三十七條第一項第十二款前段所規定。所謂「期滿失效後未滿二年」，
係指主管機關（即經濟部中央標準局，下同）處分時而言，故主管機關審查核駁時未
屆滿二年，縱令於提起行政訴訟後已屆滿二年，基於公平正義及誠信原則，仍應適用
處分時規定，不得核准註冊。至本院五十七年判字第九十五號判例依其事實及理由意
旨所載，係適用於據以核駁之商標被撤銷之案件，而有關商標註冊期滿失效後未滿二
年申請註冊事件，因案情不同，不得適用。」之決議。明白宣示適用處分時法及處分
時有效規定以為商標准駁之依據。本院五十七年判字第九十五號判例意旨，係適用於
據以核駁之商標被撤銷之案件，本件案情不同，不得適用。則原告所提本院五十七年
判字第九十五號判例不能作為原告有利之依據。至於所指商標法第三十七條第一項第
十二款後段已修正，修正後之新商標法已無據以核駁標章二年保護之規定，不得拘束
本案等情。除與上開說明有悖外，復參照本院二十七年判字第二十四號判例「修正之
商標法第一條載欲專用商標者，應依本法呈請註冊等語，此在舊商標法亦有如此規定
。可知商標註冊已取得專用權而並不違背註冊時之本法者（即舊商標法），雖與修正
之商標法有所違背，要不能由利害關係人於同法施行後始行請求評定作為無效。」之
意旨，本件亦應適用處分時法以為準據，即以被告處分時之有效商標法為準，而非以
修正後之現行商標法為據。原告所言，亦難謂當。依上所述，原告主張，均不可採。
茲查被告之原處分既無違誤，一再訴願決定，予以維持，即無不合。原告起訴意旨，
執詞指摘，求為撤銷，非有理由，應予駁回。
據上論結，本件原告之訴為無理由，爰依行政訴訟法第二十六條後段，判決如主文。
中    華    民    國     八十九      年      四      月     二十八      日
                    行 政 法 院 第 四 庭
                                審 判 長 評  事      葉  振  權
                                         評  事      吳  錦  龍
                                         評  事      吳  明  鴻
                                         評  事      尤  三  謀
                                         評  事      陳  光  秀
右  正  本  證  明  與  原  本  無  異
                                         法院書記官  彭  秀  玲
中    華    民    國     八十九      年      五      月       一        日


司法院資訊處製作；財團法人民間司法改革基金會備份。
